【裁判字號】    98,易,35
【裁判日期】    990224
【裁判案由】    詐欺
【裁判全文】
福建金門地方法院刑事判決                98年度易字第35號
公  訴  人  福建金門地方法院檢察署檢察官
被      告  乙○○
選任辯護人  辛銀珍律師
上列被告因詐欺案件，經檢察官提起公訴（98年度偵字第4號）
，本院判決如下：
    主  文
乙○○幫助意圖為自己不法之所有，以詐術使人將本人之物交付
，處有期徒刑陸月，如易科罰金，以新台幣壹仟元折算壹日。
    事    實
一乙○○預見金融帳戶與金融卡提供他人使用，將幫助他人實施
  詐欺犯罪，竟基於幫助他人犯罪之不確定故意，於民國96年4
  月20日至24日間之某日，在高雄市小港附近某地，以新臺幣（
  下同）8,000元之代價，將其於96年4月17日至高雄市○○區○○路178之1號陽信銀行小港分行申請開立、帳號000000000000
  號帳戶（下稱系爭帳戶）之存摺、提款卡及密碼，提供丙○○
  （未據起訴）轉交予所屬詐騙集團真實姓名、年籍不詳之成年
  成員使用。嗣該詐欺集團成員，與其他成員共同基於意圖為自
  己不法所有，於96年5月8日撥打甲○○之電話，對甲○○訛稱
  其參加香港賭馬活動抽中港幣3000萬元，惟須開辦臨時帳戶、
  補稅、擔任臨時董事、繳交保證金等各種謊言欺騙甲○○，致
  甲○○陷於錯誤，信以為真，於96年5月14日下午2時20分許，
  至桃園市○○街80號萬泰商業銀行南崁分行匯款60萬元至乙○○上開陽信商業銀行小港分行帳戶中，同日前揭詐欺集團成員
  旋即將該60萬元匯款提領一空。嗣經甲○○察覺有異，發現受
  騙，乃報警循線查悉上情。
二案經福建金門地方法院檢察署檢察官偵查起訴。
    理    由
壹、證據能力部分：
一被告之自白祇要具有任意性，並與事實相符，不分係在審判內
  、外所為，均有證據能力。茲被告乙○○就其於本件警詢及偵
  查中所為不利於己供述之任意性，迄本件言詞辯論終結前均未
  爭執，復查無刑事訴訟法第156條第1項、第158條之2所定不得
  作為證據之情形，即均有證據能力。
二證人即被害人甲○○於警詢中之陳述，為被告以外之人於審判
  外之陳述，復經被告及其辯護人表示不同意作為證據（本院卷
  第21頁），依刑事訴訟法第159條第1項規定，無證據能力。
三證人丙○○於偵訊中之證述，係向通常均能遵守法定程序而不
  致違法取供之檢察官所為，並已具結擔保其可靠性，且查無其
  他顯不可信之情形，被告及辯護人復均表示不爭執其證據能力
  （本院卷第21頁），依刑事訴訟法第159條之1第2項規定，均
  有證據能力。
四卷附警製反詐騙案件紀錄表，雖係被告以外之人在審判外所為
  之書面陳述，然被告及辯護人均表示不爭執其證據能力（本院
  卷第21頁），本院審酌各該書面作成時之情況，並無不宜作為
  證據之情形，依刑事訴訟法第159條之5規定，自均有證據能力
  。
五卷附被害人之匯款申請書，係被害人甲○○於受騙匯款時所留
  存，用以證明甲○○曾匯款至系爭帳戶之事實；陽信商業銀行
  存摺存款印鑑卡暨開戶申請書，為被告申設系爭帳戶所使用，
  用以證明系爭帳戶確為被告所申設之事實，均為書證，但並未
  介入人之供述心理過程，非傳聞證據，且其待證事實均與本案
  有關聯性，並均經本院於審理期日依法提示並告以要旨，自有
  證據能力。
六卷附銀行帳戶交易明細、對帳單等，均係金融機構在通常業務
  過程中，就其提供服務之存款、匯款交易等資訊，為供查詢、
  管理依據所為之紀錄文書，其「作成」均具有相當之可信性，
  且非違法取得，復與待證事實有關聯性，依刑事訴訟法第159
  條之4第2款規定，自得為證據。
七按被告以外之人於司法警察官或司法警察調查中所為之陳述，
  與審判中不符時，其先前之陳述具有較可信之特別情況，且為
  證明犯罪事實存否所必要者，得為證據，刑事訴訟法第159條
  之2定有明文。查證人丙○○於97年7月24日警詢中之陳述，雖
  經被告及辯護人表示不同意使用，其警詢中陳述係以8,000元
  代價向被告購得前開帳戶之存簿、印章、提款卡，與審理時表
  示係以借用帳戶供朋友匯款為由，騙取被告交付系爭帳戶之存
  摺、印章及提款卡之內容不符，而本院基於以下理由，認為證
  人梁啟文於警詢中之陳述具有較可信之特別情況，且為證明被
  告本件幫助詐欺犯行所必要，得於本件作為證據：
(一)證人丙○○於本院審理時證稱其於97年7月24日在臺灣桃園看
  守所接受員警詢問時，有監所管理員在場（本院卷第120頁）
  ，足以確保丙○○接受訊問時不受違法或不當之訊問，得以自
  由陳述。又證人丙○○證稱警詢筆錄上之簽名確實為其本人所
  簽，且其應該有看過筆錄內容才簽名（本院卷第122頁）。綜
  合訊問當時客觀外部環境判斷，足以擔保丙○○供述之任意性
  及可信性。
(二)證人丙○○於本院審理時證稱向被告騙取系爭帳戶，警詢時其
  並未陳述以8,000元代價向被告購買帳戶，筆錄內容係員警不
  實登載云云，惟若員警確實虛偽記載證人未陳述之內容，證人
  應會立即異議，縱使員警不理會其異議，對此種公務員重大違
  背法令行為證人記憶應相當深刻，惟證人亦無曾經對員警表達
  反對意見之印象，且其於98年1月13日偵訊時，於檢察官詢及
  其警詢時所言是否實在時，亦僅供述部分實在，部分不實在，
  但完全未表示筆錄有何虛偽登載之情形（偵卷第9頁），可見
  警詢筆錄內容並非不實登載，證人丙○○確實曾經向員警陳述
  如筆錄內容之事實，被告及辯護人聲請勘驗證人丙○○之警詢
  光碟，尚無必要。
(三)又證人丙○○於本院審理時自稱與被告私交不錯（本院卷第
  112頁），然當審判長詢及證人先前既表示當時以一本存摺7至
  8,000元之代價向一般民眾收購帳戶，自有取得帳戶之來源，
  何須向身為好朋友之被告騙取帳戶，證人無法回答（本院卷第
  118至119頁）；而證人丙○○稱與被告非常要好，於軍中服役
  時相當照顧被告，卻無法回答當時係如何照顧被告，且其陳稱
  94 或95年退伍後一兩個月才與被告聯絡一次，可見其與被告
  私交並非如其所述深厚，其證言多有矛盾且不符事理，真實性
  顯屬可疑。
(四)而證人丙○○於本院審理時證稱其向一般民眾以7,000元至8,
  000元之代價收購帳戶（本院卷第113頁），與其於警詢中稱以
  8,000元向被告購買帳戶之金額吻合（臺灣彰化地方法院檢察
  署97年度偵字第10191號卷【下稱彰檢偵卷】第15頁），且其
  於該次警詢中就參加詐騙集團之細節及各個共犯所分配之角色
  、任務均鉅細靡遺供述，當員警詢及被告是否亦有參加該詐騙
  集團時，證人亦表示被告未參與詐騙集團活動，其筆錄供述內
  容詳實並合於情理，且無誣陷被告之跡象，可信度相當高。
(五)綜合上述理由，本院認證人丙○○於警詢時之陳述具有較其於
  本院審理時之證言可信之特別情況。
(六)又證人丙○○於警詢陳述之內容為被告係將帳戶有償出售，而
  非出借證人短期使用，依一般經驗法則，常人均知現今申辦帳
  戶相當容易，被告乍聽聞證人欲以8,000元之高價向自己購買
  帳戶，對證人捨自己之帳戶不用而向其購買，焉有不知或至少
  懷疑證人係欲利用該帳戶從事犯罪之理，則證人丙○○於警詢
  中陳述之事實可證明被告對提供該帳戶將幫助詐欺犯罪之主觀
  上故意或至少未必故意，自為證明被告本件幫助詐欺犯行所必
  要。
貳、實體方面：
一訊據被告乙○○矢口否認有何幫助詐欺犯行，辯稱：96年4月
  下旬左右，伊服兵役時之軍中學長丙○○以有一位朋友要匯錢
  予丙○○，但丙○○因信用不好無法申辦帳戶為由，向伊商借
  帳戶使用，被告因之前丙○○於軍中對伊相當照顧，勉強同意
  ，丙○○借得帳戶後僅請伊吃飯作為答謝，其後被告再打電話
  給丙○○，卻再也找不到人，伊不知道丙○○將帳戶販售予詐
  騙集團，伊申設該帳戶係為供當時工作之修車廠老闆匯入薪資
  使用云云。辯護人則為被告辯護：
(一)起訴書稱被告係因接受餐飲招待始將帳戶交付予丙○○，惟丙○○至高雄找被告時，二人係相約於一般的小吃店吃飯，而丙○○吃飯中才談到借帳戶之事，吃完飯後由丙○○付錢，被告
  雖不知丙○○付了多少錢，但依理於小吃店消費之價錢應該不
  超過300元，若被告明知丙○○係欲將帳戶販售予詐騙集團使
  用，不可能為區區數百元交付存摺、印章及提款卡予丙○○。
  況被告當時有正當工作及穩定收入，亦無負債，並無提供帳戶
  給他人做為犯罪工具之動機。就甲○○遭詐騙之事，被告亦完
  全不知情。
(二)證人丙○○亦於98年1月13日偵訊時證稱系爭帳戶係其向被告
  借用後轉售，被告對轉售之事並不知情。且依證人丙○○於96
  年12月24日偵訊時之陳述、另案即臺灣桃園地方法院97年度易
  字第220號案件審理中供述內容，丙○○係於96年5、6月間加
  入詐騙集團，臺灣桃園地方法院97年度易字第220號刑事判決
  亦認定丙○○前揭陳述為真，則丙○○向被告商借帳戶時，尚
  未加入詐騙集團，應無欲以該帳戶供作詐欺取財犯罪工具之意
  ，從而被告借用帳戶予丙○○時，更無可能對丙○○其後之詐
  欺犯罪有任何認識或預見之幫助故意。
(三)甲○○遭詐騙之事實，其實施詐騙行為之正犯並未經任何法院
  論罪科刑，則是否確有該正犯之存在即屬有疑，從而依無罪推
  定原則，既無正犯存在，被告所謂幫助之犯行即無所依附，而
  不得認定被告有罪。
(四)甲○○於警詢陳稱詐騙集團成員自96年1月23日起開始與其接
  觸，而被告將帳戶交付予梁啟文之時間為96年4月下旬，足見
  該詐騙行為與被告將帳戶交予丙○○乙事毫無關聯，更無犯意
  聯絡。
(五)又層出不窮之詐騙集團詐財案例屢經媒體披露，仍有不少高級
  知識份子遭受詐騙，本件被害人甲○○亦為一般心智成熟之人
  ，亦受騙匯款，自不得以被告為成年且智力成熟之人，且報章
  雜誌上屢見詐騙集團利用人頭帳戶實施詐騙行為之新聞為由推
  論被告提供帳戶予他人使用，即具幫助詐欺犯罪之不確定故意
  。
二經查：
(一)被害人甲○○遭詐騙集團成員於96年5月8日撥打詐騙電話以訛
  稱通知中獎之詐術方法，致其陷於錯誤而於96年5月14日匯款
  60萬元至被告申設之系爭帳戶等情，業經證人甲○○於本院審
  理時證述無誤（本院卷第125至129頁），並有內政部警政署反
  詐騙案件紀錄表、匯款申請書、陽信商業銀行存摺存款印鑑卡
  暨開戶申請書影本各1件及陽信銀行小港分行98年7月17日陽信
  小港字第980022號函覆交易明細表及對帳單在卷可佐（彰檢偵
  卷第21頁背面、第24頁背面、第25頁背面、本院卷第35至38頁
  ），可認真實。辯護人雖為被告辯護：無事證證明詐欺正犯存
  在，無法論被告以幫助犯云云，惟該詐欺正犯僅係未經國家司
  法機關查獲，並非不存在；又甲○○雖到庭證稱詐騙集團最初
  施以詐術係自96年1月23日或26日開始，惟其亦已證稱該詐騙
  集團並非於96年1月23日施用詐術1次後即停止其詐騙行為，而
  係陸續施以詐術誘騙甲○○陸續匯款，而依卷附內政部警政署
  反詐騙案件紀錄表（彰檢偵卷第21頁背面），甲○○於96年5
  月14日匯款至系爭帳戶，係因緣於該詐騙集團成員於96年5月8
  日撥打之詐騙電話，辯護人稱詐騙集團96年1月23日之詐騙行
  為與被告無關，此部分辯護亦屬無稽。
(二)又丙○○提供予詐騙集團成員犯罪使用為目的，向被告索取系
  爭帳戶之存摺、印章、提款卡之事實，業經丙○○到庭證述在
  卷（本院卷第111頁），並證稱：「（問：你拿了提款卡、印
  章這些東西之後，一天就賣出去，那表示你在跟他拿之前就已
  經跟詐騙集團接觸了，對不對？）對。」「（問：所以你向被
  告拿提款卡的時候，已經計畫好要賣給詐騙集團）是。」（本
  院卷第116頁）。又其於97年7月24日警詢時，亦稱向被告購買
  帳戶後供同一詐騙集團其他成員使用，至於係成員中之何人向
  甲○○施詐則無法確定（彰檢偵卷第15頁背面）。此均足以印
  證丙○○向被告收購帳戶時，事前已與詐騙集團接觸，並謀收
  購帳戶轉賣詐騙集團供犯罪使用，以資牟利至為明確。辯護人
  為被告辯護：丙○○於96年4月下旬尚未加入詐騙集團，可見
  其向被告收購帳戶時，並無將該帳戶用以犯罪之意，則被告自
  無幫助犯罪之可能云云，並不可採。
(三)而丙○○已於97年7月24日警詢時陳稱被告係以8,000元之代價
  ，於96年4月下旬，在高雄市小港區不詳地點將系爭帳戶之存
  摺、印章、提款卡出售予丙○○，其於98年1月13日偵訊時及
  本院審理時雖翻異前詞，謂係以有朋友欲匯款，須借用帳戶云
  云，向被告騙得系爭帳戶之存摺、印章、提款卡。惟其98年1
  月13日偵訊時所陳述內容與本院審理時大致相同，而其先前於
  警詢時之陳述具有較可信之特別情況已如前述。被告雖亦辯稱
  遭受丙○○詐取系爭帳戶存摺、印章、提款卡，系爭帳戶係為
  供當時工作之修車廠老闆匯入薪資而申設云云，惟本院基於以
  下理由，認為其辯解不實：
1.存摺、印章、提款卡均為非常重要之物，一般不隨意提供他人
  使用，被告若真誤信丙○○有需要借用帳戶，常人均會顧慮帳
  戶中存款遭他人提領或為避免麻煩，向丙○○表示，請其朋友
  匯款至被告帳戶，被告再領出後轉交丙○○即可，並無將存摺
  、印章、提款卡交給丙○○之必要。
2.被告係96年4月下旬將系爭帳戶存摺、印章、提款卡交付丙○○，此節亦為被告所自承，依本院卷第37頁之對帳單，系爭帳
  戶係於96年4月17日開戶，如被告係基於其他目的申設帳戶，
  開戶日期與交付系爭帳戶存摺、印章與提款卡予丙○○之時點
  接近，未免過於巧合。
3.又依前揭對帳單，被告以10,000元開戶後，當天隨即領出9,
  000元，3天後之同年月20日復再領出900 元，帳戶內存款僅餘
  100元，與常情不符，顯然申設帳戶之初即知該帳戶將提供予
  丙○○使用，故開戶後將所存入金額盡數領回，僅餘必要之存
  款最低金額。
4.被告於本院審理時自承當時早有另一設立於郵局之帳戶（本院
  卷第137頁），若其工作之修車廠老闆欲匯入薪資，儘可利用
  該郵局帳戶，而無另行申設帳戶之必要，被告稱另外申設帳戶
  原因係因陽信銀行當時在其住處旁設有營業據點，而郵局太遠
  云云（本院卷第139、141頁）。然薪資轉帳由匯款人辦理即可
  ，不須受款人到場配合，被告若欲提領存款花用，現今各金融
  機構營業據點均設有自動櫃員機（ATM），縱無金融機構營業
  據點，仍四處可見自動櫃員機，自動櫃員機均有跨行提款服務
  ，被告縱使操作住處旁之陽信銀行自動櫃員機仍可領取郵局帳
  戶內之存款，並無因郵局太遠而於陽信銀行另行申設帳戶之必
  要，其前開辯詞顯屬無稽。
5.被告復於本院審理時陳稱忘記將存摺、印章、提款卡交予丙○○時，帳戶內有多少存款云云（本院卷第141至142頁），惟系
  爭帳戶申設僅僅數日，帳戶內有多少餘額，豈有不知之理。況
  被告以10,000元開戶後，當天隨即領取9,000元，3天後又領出
  900元已如前述，此種異常帳戶使用行為，必有特殊原因，被
  告對當時帳戶內存款數字，必有深刻印象，焉有不知之理？顯
  見其係心虛而刻意迴避。所辯多有矛盾不合事理之處，明顯虛
  偽，而被告若果真並非將系爭帳戶出售予丙○○提供詐騙集團
  成員犯罪使用，焉須就本案事實多所文飾隱晦，足認丙○○於
  警詢中陳述之情節為真，系爭帳戶確為被告以8,000元之代價
  出售予丙○○，非如被告辯稱之受丙○○詐騙，亦非如起訴書
  所稱受丙○○餐飲招待而提供。
(四)按刑法上之故意犯，可分為直接故意與不確定故意。所謂不確
  定故意即指行為人對於構成犯罪之事實，預見其發生而其發生
  並不違反其本意，刑法第13條第2項定有明文。查現今申辦銀
  行帳戶相當容易，又詐騙集團收購人頭帳戶，騙取他人匯入款
  項，為詐騙集團廣泛使用之詐騙手法，此廣經媒體披載，政府
  亦多所宣導，被告為具備相當社會經驗與通常智識程度之成年
  人，對於丙○○不以自己名義申辦帳戶使用，卻以8,000元之
  高價向之購買存摺、印章、提款卡，焉有不知或至少懷疑丙○○欲將該帳戶供作犯罪使用之理？足見其於出售帳戶時既知丙○○有可能利用該帳戶從事犯罪，竟仍將上開帳戶、金融卡及
  密碼交付予丙○○，對於丙○○可能自己或交付他人持以犯罪
  ，為其所預見，應無庸疑。而該帳戶之存摺、印章與提款卡果
  由丙○○交付予詐騙集團行騙甲○○得逞，其犯罪結果之發生
  ，並不違反被告之本意，被告自有幫助詐欺取財之不確定故意
  甚明。辯護人雖為被告辯護：現今詐騙集團犯罪手法亦廣為媒
  體披載，卻仍有許多高知識份子受騙，自不得僅依被告為具備
  相當社會經驗與通常智識程度之成年人，不可能不知丙○○欲
  以該帳戶供作犯罪使用，惟被告並無被騙之情形，所謂被丙○○所騙，係臨訟與丙○○串供之詞，已認定如前，辯護人此部
  分辯護亦不可採。
(五)查依被告及證人丙○○之陳述，僅能確定被告係於96年4月下
  旬交付系爭帳戶之存摺、印章、提款卡，而依本院卷第37頁所
  附之對帳單，系爭帳戶於96年4月17日申設是日存入10,000元
  之後，同日提領9,000元，同年月20日復提領900元之交易紀錄
  ，衡情應屬被告開戶後欲交付存摺、印章、提款卡予丙○○前
  將帳戶最低必要存款以外之金額領回之交易行為。而該帳戶嗣
  後於96年4月24日存入5,000元後，旋及以自動櫃員機提領5,00
  0元等交易紀錄，衡情應為詐騙集團成員取得系爭帳戶存摺、
  印章、提款卡後測試該帳戶提領存款功能之行為，可見詐騙集
  團成員至遲於96年4月24日前已自被告處取得系爭帳戶之存摺
  、印章及提款卡，則被告將系爭帳戶存摺、印章及提款卡交付
  予丙○○之時間應為96年4月20日至96年4月24日間之某日。
(六)綜上所述，被告基於幫助他人實施詐欺犯罪之未必故意，將上
  開陽信商業銀行小港分行之存摺、提款卡、密碼交予丙○○轉
  交所屬詐欺集團其他成員使用之犯行，堪以認定。本件事證明
  確，應依法論科。
三按刑法上之幫助犯，係對於犯罪與正犯有共同之認識，而以幫
  助之意思，對於正犯資以助力，而未參與實施犯罪之行為者而
  言。是如未參與實施犯罪構成要件之行為，而係出於幫助之意
  思提供助力，即屬幫助犯，而非共同正犯。準此，被告係基於
  幫助他人實施詐欺取財罪，提供前開帳戶存摺、提款卡及密碼
  。核被告所為，係犯刑法第339條第1項、第30條第1項前段之
  幫助詐欺取財罪。被告係幫助犯，應依刑法第30條第2項之規
  定，按正犯之刑減輕之。爰審酌被告前無犯罪紀錄，有臺灣高
  等法院被告前案紀錄表1紙附卷可稽，素行尚佳；僅為8,000元
  之報酬任意將存摺、印章、提款卡提供他人充為犯罪之用，致
  查緝困難，助長詐欺等財產犯罪，影響社會治安，且造成被害
  人受有600,000元之財產損失，犯後並否認出售帳戶提供詐騙
  集團使用，並否認被害人甲○○受騙之事實，顯無悔意，犯後
  態度不佳等一切情狀，量處如主文所示之刑，並諭知易科罰金
  之折算標準。
四又「幫助他人犯罪者，為幫助犯。雖他人不知幫助之情者，亦
  同。」、「幫助犯之處罰，得按正犯之刑減輕之。」既為刑法
  第30條所明定。最高法院60年台上字第2159號判例意旨復謂：
  「刑法上之幫助犯，以正犯已經犯罪為構成要件，故幫助犯無
  獨立性，如無他人犯罪行為之存在，幫助犯即無由成立。」幫
  助犯既從屬於正犯而成立，決定其犯罪之時間，自應以正犯行
  為為準。且94年2月2日修正、95年7月1日施行之刑法第30條規
  定之修正理由亦說明：「幫助犯係採限制從屬形式，與修正後
  之教唆犯同，條文明示幫助犯之成立，以被幫助者著手犯罪之
  實行，且具備違法性為必要。」準此，自應以被幫助者之實行
  犯罪行為時間，為幫助犯之犯罪時間。本件正犯即前揭詐騙集
  團成員撥打詐騙電話之詐欺取財行為日（96年5月8日）及被害
  人甲○○受騙匯款之結果發生日（96年5月14日）均在96年4月
  25日以後，本件被告之幫助詐欺犯行自無中華民國九十六年罪
  犯減刑條例之適用。至於被告出賣之上開帳戶存摺、提款卡等
  物，均係被告所有且供犯罪所用之物，因未據扣案，且無證據
  足證現仍存在而未滅失，為免將來執行困難，爰不予宣告沒收
  ，末此敘明。
五據上論斷，應依刑事訴訟法第299條第1項前段，刑法第339條
  第1項、第30條第1項前段、第2項、第41條第1項前段，刑法施
  行法第1條之1第1項、第2項前段，判決如主文。
本案經檢察官張漢森到庭執行職務。
中    華    民    國    99    年    2     月    24    日
                  刑事庭  審判長法  官  康樹正
                                法  官  張珈禎
                                法  官  許嘉容
以上正本證明與原本無異。
如不服本判決，應於送達後10日內向本院提出上訴書狀，並應敘
述具體理由。如未敘述上訴理由者，應於上訴期間屆滿後20日內
向本院補提理由書狀（均須按他造當事人之人數附繕本）「切勿
逕送上級法院」。
                                書記官  徐振玉
中    華    民    國    99    年    2     月    24    日
附錄法條：
中華民國刑法第339條
意圖為自己或第三人不法之所有，以詐術使人將本人或第三人之
物交付者，處5年以下有期徒刑、拘役或科或併科1千元以下罰金
。
以前項方法得財產上不法之利益或使第三人得之者，亦同。
前二項之未遂犯罰之。

司法院資訊處製作；財團法人民間司法改革基金會備份。
